【裁判字號】    89,台上,2224
【裁判日期】    890929
【裁判案由】    塗銷抵押權登記
【裁判全文】
最高法院民事判決                              八十九年度台上字第二二二四號
    上  訴  人  世華聯合商業銀行股份有限公司
    法定代理人  何 宜 武
    訴訟代理人  尤 英 夫律師
                楊 明 廣律師
                吳 東 一律師
    被 上訴 人  立達工業股份有限公司
    法定代理人  徐陳阿屘
    訴訟代理人  張福安律師
                陳英鳳律師
右當事人間請求塗銷抵押權登記事件，上訴人對於中華民國八十八年二月二日台灣高
等法院第二審判決（八十六年度重上字第二四六號），提起上訴，本院判決如左：
    主  文
上訴駁回。
第三審訴訟費用由上訴人負擔。
    理  由
本件被上訴人之法定代理人已變更為徐陳阿屘，並已由其具狀聲明承受訴訟，核無不
合。
次查被上訴人主張：伊雖於民國六十五年九月間將所有坐落苗栗縣竹南鎮○○段○○
段三三三、三三三－一六、三三三－一七、三三三－一八、三三三－一九、三三三－
二○號（重測前為同段二四四－一號）土地設定第三順位抵押權予上訴人，約定最高
擔保限額為新台幣（下同）六百萬元，惟伊公司當時之負責人徐啟學於六十五年三月
五日即已因案遭檢察官收押，雖於同月二十日保釋，惟於同年六月六日再遭押，迄
至七十一年三月三日始獲保釋。且其於受押之初至六十五年九月十六日，並遭禁止
接見及通信處分，故以徐啟學為伊公司代表人所設定之系爭抵押權，對伊不生效力。
又系爭抵押權設定登記時，已將包括過去及將來的借款之約定刪除，並不擔保伊與上
訴人間原有之舊債務或將來之債務，僅為擔保伊另向上訴人借款六百萬元而設定。且
伊公司因經營困難自六十五年七月十四日即由以中國農民銀行為首之銀行團所組成之
監管小組派員進駐伊公司監督財務、印信、營運及貨物之進出，自無獨厚上訴人而於
六十五年九月間提供系爭土地為上訴人就業已發生之舊債權為擔保，設定抵押權予上
訴人以損害其他債權銀行之理。且上訴人於系爭抵押權設定後亦未將該六百萬元撥付
，兩造間之抵押債權債務關係尚未有效成立，抵押權設定契約書所載權利存續期限又
早已屆滿，原擔保存續期限內所可能發生之債權，已確定不存在，上訴人自應辦理塗
銷系爭抵押權登記等情，爰求為命上訴人塗銷系爭土地於六十五年九月三十日向苗栗
縣竹南地政事務所所為本金最高限額六百萬元之抵押權設定登記之判決。
上訴人則以：被上訴人提供系爭土地設定抵押權所擔保債權額六百萬元係包括被上訴
人過去及將來對伊之借款，存續期間自六十五年七月起至七十五年七月止，系爭抵押
權已有效成立。且伊已於六十六年八月二十三日具狀聲明參與分配，並於七十五年三
月五日陳報債權時，明確載明參與分配之債權額為二百五十五萬元即本金分別二萬元
、二百零三萬元、五十萬元，伊聲明參與分配之債權發生期均在抵押權存續期間內，
且債權額亦在約定最高限額之範圍內，均為系爭抵押權擔保效力所及。兩造間借款約
定書第十二條並約定被上訴人所提供之擔保物係擔保包括被上訴人過去所負現在尚未
清償及將來對伊所負一切債務。被上訴人向伊前後借款三次，分別為四百萬元、四百
五十萬元、五十萬元，借款餘額合計為二百五十五萬元，被上訴人並曾致函與伊承認
上開債務，亦不生時效中斷之問題等語，資為抗辯。
原審斟酌全辯論意旨及調查證據之結果，以：被上訴人於上訴第二審後主張系爭抵押
權不生效力，核係補充主張抵押權登記塗銷請求權之法律上原因事實，並非訴訟標的
之變更，不生訴之變更或追加之問題，上訴人認係訴之追加，尚有誤會。被上訴人主
張，伊於六十五年九月將所有系爭土地設定第三順位抵押權與上訴人，約定最高擔保
限額六百萬元，惟伊公司負責人徐啟學於六十五年三月五日已因案遭台灣桃園地方法
院檢察署檢察官收押，雖於同月二十日保釋，又於同年六月六日再遭押，直至七十
一年三月三日始獲保釋等情，業據其提出土地登記簿謄本、抵押權設定契約書、登記
申請書、登記委託書、法務部調查局函、押票回證等附卷可稽，且為上訴人所不爭執
，堪信為真實。查系爭抵押權係經臨時董事會決議通過，且設定時所提出之相關文件
均蓋有被上訴人公司章及負責人徐啟學之私章，業已有效成立，固無疑義。惟系爭抵
押權設定契約書於六十五年九月二十七日送達竹南地政事務所後，於同年月二十九日
經該所以：「董事會記錄決議事項說明內載『包括過去及將來的借款』字句欠妥，請
更正」為由駁回。嗣將括號內「包括過去及將來的借款」等文句刪除後，委由代理人
黃金慶再送請上開地政事務所為抵押權設定登記等情，亦為兩造所不爭執，且有該抵
押權設定契約書、登記申請書、登記委託書等附卷可稽，顯示黃金慶為設定系爭抵押
權登記時兩造之代理人，系爭抵押權之設定關於上開文句之刪除，應認業經上訴人同
意，則被上訴人於六十四年六月間所出具之約定書第十二條所載「不論擔保物提供之
先後貴行得共同流用，作為現在、過去及將來所負一切債務之擔保」之約定亦隨之變
更甚明。縱被上訴人曾先後於系爭抵押權設定前之六十四年六月十二日、同年八月二
十五日及同年九月一日向上訴人分別借款四百萬元、四百五十萬元及五十萬元，現尚
積欠二百五十五萬元未還屬實，惟因上開三筆債權均成立於系爭抵押權設定之前，自
非系爭抵押權擔保效力所及。且上訴人復未舉證證明於系爭抵押權設定後，曾交付抵
押債權額六百萬元之事實，則兩造間關於系爭六百萬元之抵押債權債務關係即尚未有
效成立，上訴人抗辯系爭抵押權所擔保之債權尚有二百五十五萬元未清償云云，已無
可採。系爭抵押權之存續期限為自六十五年七月五日起至七十五年七月五日止，有該
抵押權設定契約書可按，其權利期限早已屆滿，兩造間亦不可能發生債權債務關係，
則抵押權存續期限內確定無債權債務關係存在，被上訴人主張，系爭抵押權之設定登
記僅為伊另向上訴人借款六百萬元而設定之擔保，並不擔保伊與上訴人原已有之舊債
務，上訴人迄未曾將六百萬元之借款交付與伊，而抵押權之權利存續期限已屆滿，兩
造間抵押權債權債務關係尚未有效成立，因本於抵押之從屬性，請求命上訴人塗銷系
爭抵押權之設定登記，依法有據，應予准許云云，為其心證所由得，復說明上訴人其
他抗辯之取捨意見及不再予審酌之理由，爰廢棄第一審所為被上訴人敗訴判決，改判
如其聲明，經核於法並無不合。按最高限額之抵押契約，係指所有人提供抵押物，與
債權人訂立在一定金額之限度內，擔保現在已發生及將來可能發生之債權之抵押權設
定契約而言。因係物權契約，非經登記不生效力。查兩造所簽訂之抵押權設定契約書
雖有擔保債權總金額六百萬元之約定，但所擔保之債權，其存續期限僅約定自六十五
年七月五日起至七十五年七月五日止所發生之債權，並未特別約定存續期限發生前已
發生債權亦為系爭抵押權之擔保效力所及，此為原審所認定之事實，說明其理由綦詳
。且上訴人所登記取得之他項權利證明書，所載明權利原因發生日期為六十五年七月
五日，存續期限為六十五年七月五日起至七十五年七月五日止，有各該抵押權設定契
約書及他項權利證明書可稽。原審因認上訴人所主張三筆舊債權合計九百萬元均於六
十四年九月一日前即已發生，非系爭抵押權所擔保之債權，因而為上訴人敗訴判決，
並不違背法令。上訴論旨仍就原審取捨證據、認定事實、解釋契約及適用法律之職權
行使指摘原判決不當，聲明廢棄，難認有理由。
據上論結，本件上訴為無理由。依民事訴訟法第四百八十一條、第四百四十九條第一
項、第七十八條，判決如主文。
中      華      民      國    八十九    年      九      月    二十九    日
                              最高法院民事第七庭
                                  審判長法官  吳  正  一
                                        法官  謝  正  勝
                                        法官  劉  福  來
                                        法官  高  孟  焄
                                        法官  許  朝  雄
      右正本證明與原本無異
                                              書  記  官
中      華      民      國    八十九    年      十      月     十八     日


司法院資訊處製作；財團法人民間司法改革基金會備份。
